臺灣高等法院高雄分院刑事判決　　95年度重上更(三)字第54號
上　訴　人
即　被　告　己○○
選任辯護人　柳聰賢律師
上列上訴人因殺人案件，不服臺灣高雄地方法院90年度重訴字第
28號中華民國91年1 月28日第一審判決（起訴案號：臺灣高雄地
方法院檢察署90年度偵字第7814號），提起上訴，經最高法院第
3次發回更審，本院判決如下：
    主  文
原判決關於己○○部分撤銷。
己○○共同殺人，累犯，處有期徒刑拾年陸月，褫奪公權捌年，
扣案鐵管壹支（長約六十四公分）沒收。
    事  實
一、緣壬○○（同案被告，已判刑確定）之妻（即丙○）妹乙○○積欠黃宇生新台幣（下同）5,000 元，黃宇生之妻庚○○○與其子戊○○，於民國90年4 月22日下午8 時40分許，共
    乘機車途經高雄縣大寮鄉○○村○○○路375 巷2 號斜對面
    約20公尺處，壬○○所經營之「志成」洗車場（無門牌號碼
    ），庚○○○即入內探詢乙○○是否至壬○○處，適壬○○
    之友人己○○（己○○於85年間，因偽造文書案件，經台灣
    高雄地方法院判處有期徒刑6 月確定，於86年5 月31日執行
    完畢）與其妻丁○○，在「志成」洗車場內等候洗車並泡茶
    聊天，壬○○因不滿欠款者非其本人，對庚○○○前往洗車
    場索債甚為不滿，因而對庚○○○有所辱罵，庚○○○見狀
    即與戊○○返家，並告知黃宇生上情，黃宇生聽後心有未甘
    ，乃囑戊○○駕駛車號ZA－8021號自用小客車載黃宇生、庚○○○再返回前開洗車廠找壬○○理論，約於同日下午9 時
    20 分 許抵達該處，戊○○留在駕駛座內等候，黃宇生、庚○○○則下車進入洗車廠，黃宇生即質問壬○○先前為何辱
    罵其妻，壬○○一時氣憤難消，旋與黃宇生發生口角，此時
    在旁之己○○為壬○○抱不平，竟與壬○○基於共同殺人犯
    意聯絡，均明知人體頭部係屬極為脆弱之要害，持鐵器、鐵
    管朝人體頭部重擊，易生死亡結果，己○○竟先持不明鐵器
    朝黃宇生頭部毆擊1 下，壬○○嗣亦取來其所有之鐵管1 支
    （長約64公分），朝黃宇生頭部及身體反覆毆擊，黃宇生因
    此受有以下等處傷勢（頭部：左額至頂部有1 處裂傷痕跡7.
    5 ×0.6 公分、深1 公分深及頭顱骨部位；右額至頂部有1
    處裂傷痕跡5.7 ×0.5 公分、深0.7 公分深及頭皮下脂肪部
    位等鈍器傷；後枕部有頭皮下血腫形成。面部：右額部瘀傷
    痕跡約8 ×7 公分、右眶部有瘀傷痕跡約10×3 公分、右耳
    前部有瘀傷痕跡約7 ×2 公分、右眉外側部有瘀傷及裂傷痕
    跡，瘀傷約8 ×4 公分、裂傷2 處，最大為1.5 公分長等外
    傷。四肢：左手指有2 處小擦傷痕跡、左上肢後肘部有瘀傷
    痕跡），黃宇生因不敵而倒於地上，庚○○○於黃宇生已倒
    臥在地上後始發覺，乃大聲喊叫在車上等候之子戊○○，戊○○聞聲始下車與庚○○○合力將黃宇生抬上車，於同日下
    午9 時30分許，送至高雄縣林園鄉「建佑」醫院，於同日下
    午10時32分許，再轉送高雄市「邱綜合」醫院，後於90年4
    月23日轉送財團法人長庚紀念醫院高雄分院（下稱高雄長庚
    醫院），惟因黃宇生之腦幹功能喪失，於90年4 月23日下午
    3 時許因病危自動辦理出院，並於同日下午3 時55分許，黃
    宇生因左額至頂部，及右額至頂部凹陷性骨折，硬腦膜上出
    血及硬腦膜下出血及蜘蜘網膜下腔出血等頭部鈍器傷死亡。
    嗣經庚○○○於90年4 月23日下午6 時45分許報警，警方循
    線於同日晚間通知壬○○、己○○到警局說明，於90年4 月
    24日經檢察官相驗後，壬○○始向警方供述行兇鐵管下落，
    而於90年4 月24日下午1 時30分許，在高雄縣大寮鄉○○村
    ○○○路300 巷附近路旁草叢內，起獲扣押壬○○所有供其
    殺人犯罪所用之鐵管1 支（長約64公分）。
二、案經高雄縣警察局林園分局移送台灣高雄地方法院檢察署，
    及庚○○○訴由台灣高雄地方法院檢察署檢察官偵查起訴。
    理  由
甲、程序部分：
一、告訴人庚○○○、證人戊○○、丁○○、丙○、乙○○於警
    訊及偵查中之陳述，係屬被告以外之人於審判外之陳述，惟
    被告、辯護人及檢察官於本院審理時表示無意見，未聲明異
    議，本院審酌其等上開陳述作成時，並無不法取供之情形，
    認為適當，自得視為同意作為本案證據使用，依刑事訴訟法
    第159條之5第2項規定自有證據能力，均得為證據。
二、共同被告壬○○於警訊、偵查中、原審及本院前審之供述，
    亦屬被告以外之第三人之陳述，本屬傳聞證據，惟被告、辯
    護人及檢察官於本院審理時表示無意見未表明異議，且經於
    本院審理時對其行使詰問權，本院審酌壬○○上開陳述作成
    時，並無不法取供之情形，依刑事訴訟法第159 條之5 第2
    項規定，自有證據能力，得為證據。
乙、實體部分：
一、訊據上訴人即被告己○○矢口否認有何共同殺人犯行，辯稱
    ：黃宇生先動手打壬○○，庚○○○及戊○○也加入一起打
    壬○○，我好意過去勸架，戊○○以為我要幫壬○○，到他
    車上取出鋁製球棒，我就沒有再靠過去，並跳過水溝跑到馬
    路上，趁他們在扭打時，我再閃躲至洗車場辦公室內，叫壬○○之妻丙○打電話報案，我妻子丁○○亦在辦公室內阻止
    我出去，約3 、4 分鐘後，我與丙○步出辦公室時，看見黃
    宇生已經躺在地上，我未持鐵器參與毆擊黃宇生，只是去那
    裡洗車云云。
二、經查：
  (一)被害人黃宇生及其妻即告訴人庚○○○於前述時、地進入洗
    車廠，黃宇生即質問共同被告壬○○先前為何辱罵其妻，壬○○旋與黃宇生發生口角，己○○為壬○○抱不平，竟與壬○○分持不明鐵器、鐵管，由己○○竟先持鐵器朝黃宇生頭
    部毆擊1 下，被告壬○○復以鐵管，朝黃宇生頭部及身體反
    覆毆擊，致黃宇生因此受有「頭部：左額至頂部有1 處裂傷
    痕跡7.5 ×0.6 公分、深1 公分深及頭顱骨部位；右額至頂
    部有1 處裂傷痕跡5.7 ×0.5 公分、深0.7 公分深及頭皮下
    脂肪部位等鈍器傷；後枕部有頭皮下血腫形成。面部：右額
    部瘀傷痕跡約8 ×7 公分、右眶部有瘀傷痕跡約10×3 公分
    、右耳前部有瘀傷痕跡約7 ×2 公分、右眉外側部有瘀傷及
    裂傷痕跡，瘀傷約8 ×4 公分、裂傷2 處，最大為1.5 公分
    長等外傷。四肢：左手指有2 處小擦傷痕跡、左上肢後肘部
    有瘀傷痕跡」而倒地，經庚○○○發覺喊叫在車上等候之子
    戊○○，將黃宇生抬上車先送至高雄縣林園鄉建佑醫院，當
    晚再轉送高雄市邱綜合醫院，翌日復轉送高雄長庚醫院，惟
    因黃宇生之腦幹功能喪失，於90年4 月23日下午3 時許因病
    危自動辦理出院等事實，業據告訴人庚○○○迭於警訊、檢
    察官相驗時、原審、本院前審及本院審理時指證綦詳，並有
    高雄縣林園鄉建佑醫院、高雄市邱綜合醫院、高雄長庚醫院
    關於被害人病歷資料等件在卷可稽（見原審(一)卷第76至83頁
    、第84頁、第85至127 頁，本院更一卷第107 至113 頁、第
    136 頁）；案發時告訴人庚○○○係非立於與被告2 人同一
    立場之主要目擊證人（按在場者戊○○自始陳稱其未目睹其
    父黃宇生被害經過，其餘證人丙○、丁○○則分別係壬○○
    及己○○之配偶），又告訴人庚○○○報案時即指被告及壬○○人分持「鐵管」、「鐵器」接續攻擊被害人黃宇生含括
    頭部之身體部位，致送醫急救罔效死亡之起因，原僅係被害
    人黃宇生與壬○○間之齟齬，純然與被告己○○無關，而告
    訴人庚○○○又與被告己○○無何積怨（甚且不認識），衡
    情應無任意攀誣之理，參以被害人黃宇生案發後之最初急診
    就醫時，告訴人庚○○○亦於醫院指稱被害人黃宇生係遭人
    以鐵棍毆打等語（見本院更一卷第108 頁之建佑醫院急診紀
    錄單所載之就診原因欄），而壬○○嗣於本件偵審程序中亦
    供認其有持扣案鐵管敲擊被害人之舉，足認告訴人庚○○○
    前開指訴，應非虛構。
  (二)被害人黃宇生經送醫輾轉救治後，仍於案發翌日下午3 時55
    分許，因左額至頂部，及右額至頂部凹陷性骨折，硬腦膜上
    出血及硬腦膜下出血及蜘蜘網膜下腔出血之頭部鈍器傷死亡
    ，經檢察官督同法醫師解剖被害人屍體時，發現被害人頭部
    之左額至頂部有1 處裂傷痕跡7.5 ×0.6 公分、深1 公分深
    及頭顱骨部位，右額至頂部有1 處裂傷痕跡5.7 ×0.5 公分
    、深0.7 公分深及頭皮下脂肪部位等鈍器傷，後枕部有頭皮
    下血腫形成，其面部受有右額部瘀傷痕跡約8 ×7 公分、右
    眶部有瘀傷痕跡約10×3 公分、右耳前部有瘀傷痕跡約7 ×
    2 公分、右眉外側部有瘀傷及裂傷痕跡，瘀傷約8 ×4 公分
    、裂傷2 處，最大為1.5 公分長等外傷，其四肢受有左手指
    2 處小擦傷痕跡、左上肢後肘部有瘀傷痕跡等傷勢，解剖後
    見其前額部、頂部、顳部、後枕部頭皮下有皮下出血現象，
    帽狀腱膜下有出血現象，眼球內有出血現象，兩側顳部肌肉
    有出血現象，外骨膜與硬膜打開後出血量有30CC，前額部頂
    部頭顱骨有凹陷性多重骨折現象，腦內有硬膜上出血及硬膜
    下出血、有瀰漫性蜘蛛網膜下出血現象，腦部有出血、腦挫
    傷、腦室出血現象，橋腦、間腦與小腦有海馬鉤脫出現象等
    情，有勘驗筆錄、複驗筆錄、解剖紀錄報告、屍體驗斷圖、
    相驗屍體證明書各1 份、解剖照片59幀附卷可證（見相驗卷
    第31、42、44至61頁）；被告辯護意旨雖稱被害人頭部僅2
    處裂傷，足見係遭被告壬○○1 人毆擊所致，己○○顯無參
    與云云，惟查本件執行解剖之法醫甲○○於本院審理時結證
    ：解剖紀錄中1.是頭部外傷痕跡，其中A 是左額頂部的傷、
    B 是右額的傷，C 經後枕部頭皮下血腫的傷，可以確定是鈍
    器造成，是致命傷。解剖紀錄中2.的ABCDE 是頭上其他的傷
    ，即指右額部瘀傷、右眶部瘀傷、右耳前部瘀傷、右眉外側
    部瘀傷及裂傷，靠近眉眶部裂傷，這些都是鈍器所導致的傷
    。被害人所有的傷，頭部鈍器傷都與死亡原因有關係，包括
    1.的ABC 及2.的ABCDE 都是鈍器傷，無法切割，鈍器只能判
    斷是長條型有重量之鈍器，因頭部骨折是長條型的，其他傷
    也鈍器傷但無法判斷是長條型的鈍器所致，有可能是2 種以
    上鈍器，或同一鈍器不同方式打擊造成的等語（見本院96年
    4 月12日審理筆錄），是前開辯護意旨徒以被害人頭部外觀
    2 處裂傷，遽以推測僅遭1 人所毆擊云云，顯屬無據。又被
    害人致死原因業已解剖察明如前，則被告辯護意旨聲請對被
    害人開棺驗屍，顯非必要，附此敘明。
  (三)被害人黃宇生傷重不治死亡後，告訴人庚○○○於90年4 月
    23日下午6 時45分許報警，警方循線於同日晚間通知被告壬○○、己○○到警局說明，於90年4 月24日經檢察官相驗後
    ，被告壬○○始向警方供述行兇鐵管下落，而於90年4 月24
    日下午1 時30分許，在高雄縣大寮鄉○○村○○○路300 巷
    附近路旁草叢內，為警起獲鐵管1 支（長約64公分，業經本
    院前審調查中當庭勘驗測量，見本院更一卷第55頁）等情，
    業據被告供認無誤，核與證人黃鴻昇（承辦轄區派出所主管
    ）於本院前審證述甚明（見本院上訴卷第123 頁），並有鐵
    管1 支扣案可佐，又該鐵管經原審送請內政部警政署刑事警
    察局鑑定結果謂：扣案鐵管之形狀可符合本案致傷物，亦有
    該局90年6 月12日刑醫字第81730 號函1 份在卷可參（見
    原審(一)卷第41頁），雖告訴人庚○○○所稱鐵管長度一節，
    與本院實際測量長度有距，然此係告訴人庚○○○短暫目擊
    凶器後所為主觀之個人推測所言，自與實物經測量結果有所
    差異，但此不足影響告訴人其他部分案情陳述之真實性，附
    此敘明。
  (四)本件案發之初，共同被告壬○○、及被告己○○均一致辯稱
    ：黃宇生之子戊○○持鋁棒攻擊壬○○，壬○○閃開沒打到
    ，鋁棒因而打到黃宇生，導致黃宇生倒臥在地上因而死亡云
    云（見警訊卷第2 頁反面、第5 頁，相驗卷第34頁反面），
    而在場之被告2 人配偶丙○、丁○○，亦一致附和被告所辯
    「戊○○持鋁棒誤擊黃宇生」，被告未毆打被害人之說詞；
    惟查：(一)被害人黃宇生被毆之案發時間係90年4 月22日下午
    9 時20分，而被告2 人及證人丙○、丁○○前往警局受訊時
    ，已是翌日（23日）下午7 時許以後，則被告2 人及證人丙○、丁○○於此近1 日時間，自有充分時間商妥彼此一致說
    詞，被告2 人係涉案之身，證人丙○、丁○○又係被告等人
    之配偶，其等說詞難免偏頗，而難以採信。(二)上開不利證人
    戊○○之說詞，即為戊○○自警訊起多次否認在卷，迭稱：
    「案發前我本留在車上聽音樂，我父親遭毆擊倒地後，經母
    親呼喊方下車救援」等語，而本件被害人黃宇生係戊○○之
    父親，被害時戊○○本人亦在現場（僅因係稱留在車上未加
    留意其父母下車後發生何事耳），其父遭人毆擊致死，並已
    由其母庚○○○提出對被告2 人殺人之控訴，證人戊○○並
    未附和其母所訴而仍逕為上開陳述，應與其確實未目擊案發
    實情相符，而案發當時證人戊○○尚屬就讀大學學生，既有
    其父母出面與人爭執，而其父本與被告壬○○係屬舊識，客
    觀上亦無從認定證人戊○○可預見會衍生命案，衡諸一般社
    會事理，案發當時由被害人夫婦進入洗車廠，而負責開車載
    送之證人戊○○留於車上等候，亦與常情無違。(三)本院前審
    調查中，共同被告壬○○即已供認：「我自己朝黃宇生頭部
    打幾下，我忘記了」等語（見本院上訴卷57頁），被告己○○亦供稱：「因為人都有同情心，案發後壬○○太太丙○說
    他們小孩還小，叫我們作證的時候說好話，後來丙○跟丁○○談好大家說死者是被死者兒子拿鋁棒打死的，而且當初也
    沒預料黃宇生會死亡」等語（見本院上訴卷82頁）等語，均
    已然推翻先前不利證人戊○○之供詞。(四)證人戊○○如係持
    握鋁棒參與，其見其父遭人嚴重毆擊，豈有己○○全身而退
    ，壬○○亦僅受有右前臂瘀腫壓痛、左上背部紅腫條狀痕，
    其餘部位無明顯外傷之傷勢（見原審(一)卷第129 至131 頁所
    附之驗傷診斷書及原審(二)卷第52至53頁之證人江國超醫師證
    詞）之理，又本院前審依據被告辯護人聲請調查證人戊○○
    於案發後迄同年5 月31日期間之健保給付就醫資料一節，經
    查均無就醫資料（見本院更一卷第139 頁之中央健康保險局
    高屏分局92年3 月12日健保高醫字第0920004103號回函），
    足見被告等人及證人丙○、丁○○前開「戊○○持鋁棒誤擊
    黃宇生」說詞與事實不合，難採為有利於被告2 人之依據。
  (五)至被告己○○雖辯稱：「其僅有勸架，未參與共同歐擊被害
    人」云云，然查：(一)勸架本屬善意之舉，告訴人庚○○○與
    被告己○○既無任何怨隙、爭執，一旦其夫遭人毆擊，若有
    旁人出面解危，感謝猶恐不及，若謂其反而誣指善意協助者
    ，顯不符常情，而被告己○○若僅屬善意勸架，又有何必要
    事後需夥同其妻丁○○，以目擊者身份而與壬○○串證為其
    卸責？況案發現場除被告壬○○外，尚有辛○○（壬○○之
    堂兄）、被告2 人配偶丙○、丁○○亦同在場，告訴人自始
    堅稱最先對黃宇生動手者為己○○，而從未指訴在場之其他
    人參與毆打，顯見被告己○○案發時絕非單純不相干旁觀者
    角色，益見告訴人指訴被告己○○部分，確非憑空誣指。(二)
    證人即承辦本件之警員黃鴻昇於本院前審證稱：「壬○○到
    案後一直說是他1 人（涉案）而已，因為前1 天庚○○○報
    案時已經陳述壬○○以外還有其他1 個共同毆打，所以我們
    一直質疑壬○○不講實話，經過偵訊後，壬○○才講出案發
    時有他1 個朋友己○○在場，‧‧‧偵訊壬○○那天，嚴黃
    麗惠一直堅稱壬○○之外另有1 人共同毆打」、「黃宇生死
    掉後，他太太有來報案驗屍，我們才知道人死掉，我們就更
    積極找壬○○，但是我們對壬○○的朋友還不知道是誰」等
    語（見本院上訴卷第119 頁），足見告訴人報案當初提供給
    警方之訊息，即明確指明除共同被告壬○○之外另有1 人共
    同犯罪（此情亦據證人鄭榮全警員於本院前審證述屬實，見
    本院更一卷第118 、119 頁），而當時既不知被告己○○之
    具體年籍姓名，事後已知之後猶然對被告己○○堅決指陳，
    自是自然而無矛盾，顯見被告己○○即是告訴人嚴黃麗惠初
    始即向警方指陳共同毆擊被害人之人無訛，被告己○○前開
    所辯，顯與事實不符。(三)告訴人嚴黃麗惠於警訊、偵查中一
    致指稱係被告己○○持鐵管最先毆擊被害人頭部，嗣於原審
    雖稱：「‧‧‧己○○就拿不明物品打黃宇生，我不確定他
    有沒有打到黃宇生」、「當時情形很緊急，其實我是看不清
    楚，我只有看到己○○拿1 支東西先打我先生，我不確定是
    否有打到，以前因為情緒比較激動，才說己○○拿白鐵圓管
    打我先生」等語，就被告己○○所持凶器及如何攻擊被害人
    等情，似有不一致之情，然參諸當時係雙方爭吵中所突發，
    若僅壬○○1 人行凶，告訴人嚴黃麗惠必會全力注意被害人
    與被告壬○○間之爭執動態，然告訴人嚴黃麗惠迭陳「未注
    意看清楚我先生如何被打倒地」，足認被害人之被毆擊，係
    因對方有多人參與，導致告訴人嚴黃麗惠當場或拾起掃把反
    擊或推開壬○○或與己○○理論，致在有限視力範圍，僅部
    分印象及於己○○持何凶器及如何毆打被害人，其描述自非
    完整，然告訴人所稱關於己○○最先出手毆打，及己○○係
    持條狀鐵器毆打等案情事實，則均前後一致，是告訴人指訴
    之些微出入，尚難據此推翻其指訴對被告己○○之憑信力。
  (六)原審共同被告壬○○所辯係先遭被害人等人攻擊受傷（受傷
    情形，如前所述），方持鐵管反擊等語，而證人辛○○（壬○○堂兄）於原審證稱：「當時我有在場，我與己○○在椅
    子上泡茶，壬○○在洗車，有1 台白色車子過來，停在鐵板
    與打蠟的地方，有1 名男子過來就打壬○○，壬○○被打往
    辦公室過去，有1 名年輕男子持1 支亮亮的東西過來，壬○○也拿1 支鐵管，他們2 人互打，己○○當時跑過水溝又跑
    回辦公室」等語（見原審卷第160 頁），於本院前審中亦證
    稱：「成年男子先拿椅子打壬○○，少年拿鋁棒，己○○跑
    離開洗車廠」等語（見本院更一卷第72頁反面），然共同被
    告壬○○於警訊係供稱：「係遭死者以拳頭揮向我」等語（
    見警訊卷第2 頁反面），核與證人辛○○所稱「死者拿椅子
    打壬○○」部分未合，應認共同被告壬○○與死者係因口角
    而互毆後，壬○○始進入辦公室拿鐵管而與己○○共同毆擊
    死者，則此時無從分別何方為不法侵害之互毆行為業已過去
    ，自無從主張正當防衛，故證人辛○○前述證詞難採為對被
    告有利之認定。至於證人癸○○（壬○○之兄）於原審所述
    「其當時在隔壁修機車，聽到聲音過來看時，見死者倒地流
    血，被害人家屬開車送醫，有看到死者之子扛死者上車時，
    手中拿著1 支白白的東西」等語（見原審(二)卷第96、97頁）
    ，此1 證人癸○○並未目睹案發經過，而其所述「死者之子
    扛死者上車時，手中拿著1 支白白的東西」，意在附合被告
    等人所辯當時證人戊○○有持鋁棒之情，然此情尚難證實，
    已如前述，則證人癸○○所為證言，亦無從佐為有利被告之
    認定。
  (七)按測謊鑑定，係依一般人在說謊時，會產生遲緩、緊張、不
    安等心理波動現象，而以科學方法，由鑑定人利用測謊儀器
    ，將受測者之情緒波動反應情形加以記錄，用以判別受測者
    之供述是否真實。故測謊鑑定，倘鑑定人具備專業之知識技
    能，復事先獲得受測者之同意，所測試之問題及其方法又具
    專業可靠性時，該測謊結果，雖不能採為判決之唯一及絕對
    的依據，但非無證據能力，仍得供裁判之佐證（最高法院91
    年度台上字第1136號判決意旨足參）；本件原審囑託法務部
    調查局測謊結果，壬○○對於己○○未參加毆打己○○
    未拿鐵管打被害人戊○○有拿鋁棒等問題，經測試呈情緒
    波動反應，研判有說謊；被告己○○對於當時未參加毆打
    其未拿鐵管打被害人戊○○有拿鋁棒等問題，經測試呈
    情緒波動反應，研判有說謊；反而是庚○○○對於戊○○
    未拿鋁棒己○○有拿鐵管打被害人案發時戊○○在車上
    問題，經測試未呈情緒波動反應，研判未說謊；上開測謊係
    以控制問題法及混合問題法進行測試，於測試前會談時先行
    緩和受測者情緒並告知問卷內容，待受測者對於問卷充分理
    解題意後始以控制問題法進行首次測試；其次再就相同之題
    目，以更動題序方式重覆測試（即混合問題法），本案受測
    對象測試所得之生理紀錄圖為一符合鑑判條件的有效圖形，
    方做結果研判，此有法務部調查局陸(三)字第90133893 號
    測謊報告書及調科南字第09262364630 號測謊鑑定過程參考
    資料及91年7 月3 日調科第0000000000測謊報告書各1 份
    附卷可憑；再由被告己○○、壬○○及告訴人庚○○○之測
    謊結果互相印證相符，益徵測謊鑑定可信，對被告2 人施以
    測謊結果與前開論證結論相符，益證前開論述壬○○、己○○2 人均有共同涉及本案犯行應符實情。
  (八)按刑法上之正當防衛以遇有現在不法之侵害為前提，如不法
    侵害尚未發生，即無防衛之可言；又防衛過當係指防衛超越
    其防衛所必要之程度而言（最高法院28年上字第2879號、19
    年上字第1177號判例可資參照）。本件共同被告壬○○固以
    「被害人及其妻、子一同前來滋事，其出於正當防衛始以鐵
    管反擊」主張云云。然被害人與壬○○理論中，並無證據足
    認被害人先出手毆打壬○○，已如前述，且係己○○先持不
    明鐵器毆打被害人，壬○○則取出其所有之鐵管1 支毆打被
    害人頭部，其後於雙方打鬥中，被害人雖有持椅子及告訴人
    持掃把（證人戊○○並未持鋁棒在場，已如前述），而與壬○○互毆，然壬○○及己○○於不法侵害尚未發生之際，即
    分持扣案鐵管及不明鐵器毆擊被害人，揆諸前開說明，被告
    2 人自不得主張正當防衛，亦無防衛過當之可言；本件被告
    己○○與壬○○分持不明鐵器及扣案鐵管對被害人頭部重擊
    ，導致被害人頭部2 處凹陷性骨折，且其「左額至頂部，及
    右額至頂部凹陷性骨折，硬腦膜上出血及硬腦膜下出血及蜘
    蜘網膜下腔出血之頭部鈍器傷」，亦與頭部受毆有直接關係
    ，足證當時被告2 人用力之猛，使力之大，行為實施時有置
    被害人於死之殺人犯意甚明，且被害人因被告2 人共同毆打
    重擊傷重不治死亡，顯徵被告2 人之殺人行為與被害人死亡
    結果間，具有相當因果關係。至於證人即共同被告壬○○於
    本院審理時結證：案發當天己○○並無參與毆打被害人，當
    時他在等我洗車，我打被害人時，己○○已經走了，因被害
    人的兒子拿鋁棒下來，己○○本來要過來勸架，看到被害人
    兒子拿鋁棒就跑了等語（見本院95年12月14日審判筆錄），
    核與實情不符，無非護被告之詞，自難採為有利於被告之
    認定。
  (九)綜上所述，被告所辯上情，無非卸責之詞，不足採信。本件
    事證明確，被告之犯行，堪以認定。
三、核被告持物以重擊被害人頭部方式，殺害被害人之行為，係
    犯刑法第271 條第1 項之殺人罪。被告與壬○○間，就上開
    犯行，有犯意聯絡及行為分擔，均為共同正犯。被告於85年
    間，因偽造文書案件，經台灣高雄地方法院判處有期徒刑6
    月確定，於86年5 月31日執行完畢，有台灣高等法院被告全
    國前案紀錄表在卷可參，其於5 年內再犯有期徒刑以上之本
    罪，為累犯，應依刑法第47條第1 項規定加重其刑（刑法第
    47條累犯之修正，對被告無有利不利情形，應逕適用新法）
    。而其所犯本罪之法定刑為死刑、無期徒刑部分，不予加重
    外，僅就其餘部分加重其刑。
四、原審予以被告論科，固非無見，惟查：(一)告訴人庚○○○於
    警訊、偵查中除迭次指證被告等人共同殺害其夫黃宇生之情
    外，未曾有何主張其本人亦同遭被告等人毆打成傷，亦未提
    及其本人有何身體部位受傷情事（觀諸本件卷證資料，迄無
    關於告訴人庚○○○受傷之診斷書提出自明），是警方移送
    書中亦僅就被告等人殺害黃宇生之事實載明，而未及被告等
    人亦有何傷害告訴人庚○○○，顯見本件告訴意旨僅及於被
    告等人殺害黃宇生之事實。至於本件偵查筆錄雖有「檢察官
    問：妳傷害部分是否提出告訴？，告訴人答：我要告訴」之
    記載（見相驗卷第33頁反面），此一問答間，既無告訴人庚○○○亦曾就本人亦被被告等人傷害之前提事實，何以有此
    一問，已屬不明，而告訴人之回答本意究何所指（指對本人
    之傷害抑或對黃宇生之傷害？），亦屬模糊，且本件起訴事
    實亦未敘及被告等人尚有何傷害告訴人庚○○○部分犯行，
    則告訴人所為告訴事實之範圍，是否含及被告等人亦有對其
    本件傷害之事實，已有疑問，是原判決併就檢察官未起訴，
    且是否已合法告訴仍有不明之傷害事實併予審認，尚有未洽
    。(二)被告所犯本件殺人罪之法定本刑係10年以上有期徒刑，
    其又係累犯（已如前述），依法應加重其刑，原判決僅量處
    被告有期徒刑10年，又未明有何特別減刑之理由，自有違
    誤；被告上訴意旨，仍執前詞，否認犯罪，固無足取，然原
    審此部分判決既有上述可議，自應由本院將原審此部分判決
    撤銷改判。審酌被告與死者並無深仇大恨，竟與壬○○持械
    聯手毆人致死，惟事發過程壬○○立於主導並分擔較重行為
    之角色，被告則僅係從旁幫兇，分擔部分較少，犯後否認犯
    行，迄今仍未與被害人家屬達成民事和節等一切情狀，量處
    如主文第2 項所示之刑，且依其所犯殺人罪性質，認有褫奪
    公權之必要，依刑法第37條第2 項規定宣告褫奪公權8 年。
    扣案之鐵管1 支（長約64公分），為共同被告壬○○所有，
    且係供其用以毆擊被害人所用之物等情，亦據壬○○供承在
    卷，爰依刑法第38條第1 項2 款之規定宣告沒收。至於被告
    己○○犯罪所持之不明鐵器，雖公訴人聲請沒收，然乏事證
    足認此物係屬違禁物，且迄未尋獲扣案在卷，為免日後執行
    困難，爰不予宣告沒收，附此敘明。
據上論斷，依刑事訴訟法第369 條第1 項前段、第364 條、第29
9 條第1 項前段，刑法第28條、第271 條第1 項、第47條第1 項
、第37條第2 項、第38條第1 項第2 款，判決如主文。
本案經檢察官陳宗吟到庭執行職務。
中　　華　　民　　國　　96　　年　　4 　　月　　26　　日
                  刑事第三庭    審判長法  官   周賢銳
                                      法  官   黃仁松
                                      法  官   謝宏宗
以上正本證明與原本無異。
如不服本判決應於收受本判決後10日內向本院提出上訴書狀，其
未敘述上訴理由者，並得於提起上訴後10日內向本院補提理由書
狀（均須按他造當事人之人數附繕本）「切勿逕送上級法院」。
中　　華　　民　　國　　96　　年　　4 　　月　　27　　日
　　　　　　　　　　　　　　　　　　　書記官   熊惠津
附錄本件判決論罪科刑法條：
中華民國刑法第271條第1項
（普通殺人罪）
殺人者，處死刑、無期徒刑或 10 年以上有期徒刑。
                                                W
